【裁判字號】    89,訴,932
【裁判日期】    900314
【裁判案由】    營業稅
【裁判全文】
高雄高等行政法院判決                      八十九年度訴字第九三二號
                              .
    原      告  奕凱企業股份有限公司
    代  表  人  甲○○
    訴訟代理人  陳文欽律師
    被      告  台南縣稅捐稽徵處
    代  表  人  施齡處長）.
    訴訟代理人  丙○○
                乙○○
右當事人間因營業稅事件，原告不服財政部中華民國八十九年十月二十六日台財訴第
0000000000號再訴願決定，提起行政訴訟，本院判決如左：
    主    文
原告之訴駁回。
訴訟費用由原告負擔。
    事    實
甲、事實概要：
    緣原告於民國（下同）八十三年間銷售貨物，銷售額計新台幣（下同）三五、○
    九二、五四三元，經扣除銷貨折讓及退回金額七八四、九五六元，再減除當年度
    申報銷售額二八、四二八、八二七元後，其餘五、八七八、七六○元（以上金額
    均不含外銷）未依規定開立統一發票並漏報銷售額，致逃漏營業稅二九三、九三
    八元，案經法務部調查局台北市調查處通報相關資料並經被告派員查獲，審理違
    章屬實，除核定補徵所漏稅款二九三、九三八元外（原告於八十七年十二月二十
    一日補行報繳），並依營業稅法第五十一條第三款規定，按所漏稅額科處三倍罰
    鍰計八八一、八○○元。原告對科處罰鍰部分不服，申請復查，未獲變更，循序
    提起訴願、再訴願，均遭決定駁回，乃提起行政訴訟。
乙、兩造聲明：
一、原告聲明求為判決：再訴願決定、訴願決定及原處分均撤銷。
二、被告聲明求為判決：原告之訴駁回。
丙、兩造之爭點：
一、原告主張之理由：
（一）按營業稅法第五十一條第三款規定：「納稅義務人短報或漏報銷售額者，按所
      漏稅額處一倍至十倍罰鍰。」亦即行政機關應斟酌違章之情節輕重，及納稅義
      務人事後補稅之態度，就法條所規定之一倍至十倍核處罰鍰，如情節輕微，又
      屬初犯，應盡量從輕核處一倍以上之罰鍰；如情節較重，又屬累犯，始應核處
      較重之倍數罰鍰，應為法律賦予行政機關行政裁量權之合法適用，否則不問個
      案之情節輕重，一律處以相同之倍數罰鍰，將有違核處罰鍰之公平性，亦與法
      律授予行政機關之裁量權真意有違。
（二）本件係原告因同業惡性競爭，向台北市調查處誣陷原告違反專利法，而台北市
      調查處於八十七年九月七日至原告公司搜索時另發現本案，但當日係搜索違反
      專利法部分，本案並非在搜索範圍，然調查人員卻違法搜索，因而取得之證據
      顯有瑕疵，而無證據能力，不能作為本案核處罰鍰之依據。
（三）且原處分核處本件所漏稅額三倍之罰鍰，係依「稅務違章案件裁罰金額或倍數
      參考表」之規定核處，而訴願及再訴願機關亦為相同處置，但該參考表就「短
      報或漏報銷售額者」，不問情節輕重，一律按所漏稅額處五倍罰鍰，但於裁罰
      處分核定前已補報補繳稅款及以書面承認違章事實者，處三倍罰鍰，亦即最輕
      為五倍以上之罰鍰，如已補繳稅款始能處三倍罰鍰，但不論三或五倍，均限制
      法律賦予行政機關，得視個案情形，自一倍以上罰處之行政裁量權，均非適法
      ，故原處分、訴願及再訴願機關均依該參考表核處原告三倍罰鍰，亦屬與法有
      違，應均予撤銷，另為適法之核處。且本案發生後，原告即主動補報稅額，但
      仍遭核處三倍罰鍰，實屬過重。
（四）再者，「人民因中央或地方機關之違法行政處分，認為損害其權利或法律上之
      利益，得提起撤銷訴訟。逾越權限或濫用權力之行政處分，以違法論。」行政
      訴訟法第四條第一項、第二項著有明文。又依營業稅法第五十一條第三款：短
      報或漏報銷售額者，納稅義務人除追繳稅款外，按所漏稅額處一倍至十倍罰鍰
      。其所謂「處一倍至十倍罰鍰」，係立法者授權行政機關，基於授權目的，針
      對不同個案，為最合適之效果裁量。若行政機關怠於行使法律所賦予之裁量權
      ，其原因或係出於過失而不知有裁量權之存在，或因故意而不行使裁量權。裁
      量權未行使或不行使，亦可列為裁量權濫用之一。復按司法院大法官於釋字第
      四二三號解釋中，亦指出「‧‧‧空氣污染防制法第二十三條第一項規定：「
      交通工具排放空氣污染物，應符合排放標準。」同法第四十三條第一項對違反
      前開規定者，明定其處罰之方式與罰鍰之額度；同條第三項並授權中央主管機
      關訂定罰鍰標準。交通工具排放空氣污染物罰鍰標準第五條，僅以當事人接到
      違規舉發通知書後之「到案時間及到案與否」，為設定裁決罰鍰下限之唯一準
      據，並非根據受處罰之違規事實情節，依立法目的所為之合理標準。縱其罰鍰
      之上限並未逾越法律明定得裁罰之額度，然以到案之時間為標準，提高罰鍰下
      限之額度，與母法授權之目的未盡相符，且損及法律授權主管機關裁量權之行
      使。」，基於相同之法理，被告依照上級機關（財政部）所訂頒之「稅務違章
      案件裁罰金額或倍數參考表」，就短報或漏報銷售額者，一律處以五倍罰鍰，
      未基於合法之授權目的，視個案情節輕重，予以效果裁量，顯屬裁量怠惰，而
      屬濫用權力之一，其所為之行政處分自屬違法，而有損害原告應受合法裁量之
      利益。
二、被告主張之理由：
（一）按「在中華民國境內銷售貨物或勞務及進口貨物，均應依本法規定課徵營業稅
      。」、「營業人銷售貨物或勞務，應依本法營業人開立銷售憑證時限表規定之
      時限，開立統一發票交付買受人。」、「營業人除本法另有規定外，不論有無
      銷售額，應以每二月為一期，於次期開始十五日內，填具規定格式之申報書，
      ‧‧‧向主管稽徵機關申報銷售額、應納或溢付營業稅額。」分別為營業稅法
      第一條、第三十二條第一項暨第三十五條第一項所明定。又「納稅義務人，有
      左列情形之一者，除追繳稅款外，按所漏稅額處一倍至十倍罰鍰，並得停止其
      營業：‧‧‧三、短報或漏報銷售額者。」為八十四年八月二日修正公布之營
      業稅法第五十一條第三款所明定。原告逃漏營業稅二九三、九三八元，案經法
      務部調查局台北市調查處通報相關資料移送被告審理，經取具原告負責人談話
      筆錄坦承違章屬實，核其違章事證明確，為原告所不爭，被告除依法追繳所漏
      稅款二九三、九三八元外，並援引上開營業稅法第五十一條第三款規定，按所
      漏稅額處三倍罰鍰八八一、八○○元，依法並無不合。
（二）至原告訴訟理由指稱台北市調查處搜索不合法，因而取得之證據顯有瑕疵，而
      無證據能力，不能作為本案核處罰鍰之依據；及一再執詞主張已於八十七十二
      月二十一日補繳營業稅，且以本案所產生之漏報係出於原告公司職員之疏失，
      以及同業間惡性競爭，致獲利有限，慘淡經營，難以維持，本案核處三倍罰鍰
      實屬過重等節。查本件經原告負責人於八十七年十二月八日製作談話筆錄坦承
      不諱在案，且原告訴訟理由亦自承因職員之疏失致造成漏報，被告依法科處罰
      鍰，並無不合。且原告未依法開立發票且於申報當期亦漏申報銷售額，惟因已
      考量其於裁罰處分核定前已補報補繳稅款且以書面承認違章事實，被告依上開
      規定及「稅務違章案件裁罰金額或倍數參考表」標準，按所漏稅額核處三倍罰
      鍰八八一、八○○元，已屬從輕，原告執詞指稱被告原處分違法云云，核無理
      由。
    理    由
一、原告主張：原處分按原告所漏稅額科處三倍之罰鍰，係依「稅務違章案件裁罰金
    額或倍數參考表」規定核處，但該參考表就「短報或漏報銷售額者」，不問情節
    輕重，一律按所漏稅額處五倍罰鍰，但於裁罰處分核定前已補報補繳稅款及以書
    面承認違章事實者，處三倍罰鍰，亦即最輕為五倍以上之罰鍰，如已補繳稅款始
    能處三倍罰鍰，但不論三或五倍，均限制法律賦予行政機關，得視個案情形，自
    一倍以上罰處之行政裁量權，均非適法，且本案發生後，原告主動補報稅額，但
    仍遭核處三倍罰鍰，實屬過重等語；被告則以：原告漏報銷售額致逃漏營業稅二
    九三、九三八元，案經法務部調查局台北市調查處通報相關資料移送審理，經取
    具原告負責人談話筆錄坦承違章屬實，核其違章事證明確，且為原告所不爭，被
    告因考量其於裁罰處分核定前已補報補繳稅款且以書面承認違章事實，遂依營業
    稅法第五十一條第三款規定及「稅務違章案件裁罰金額或倍數參考表」標準，按
    所漏稅額核處三倍罰鍰八八一、八○○元，已屬從輕等語，資為抗辯。
二、按「在中華民國境內銷售貨物或勞務及進口貨物，均應依本法規定課徵營業稅。
    」、「營業人銷售貨物或勞務，應依本法營業人開立銷售憑證時限表規定之時限
    ，開立統一發票交付買受人。」、「營業人除本法另有規定外，不論有無銷售額
    ，應以每二月為一期，於次期開始十五日內，填具規定格式之申報書，‧‧向主
    管稽徵機關申報銷售額、應納或溢付營業稅額。」「納稅義務人，有左列情形之
    一者，除追繳稅款外，按所漏稅額處一倍至十倍罰鍰，並得停止其營業。．．．
    三、短報或漏報銷售額。」分別為營業稅法第一條、第三十二條第一項及第三十
    五條第一項、第五十一條第三款所明定。又依財政部八十六年八月十六日台財稅
    第八六一九一二二八○號函發布「稅務違章案件裁罰金額或倍數參考表」有關營
    業稅第五十一條第三款部分，違章情形第二項：銷售時未依規定開立發票，且於
    申報當時銷售額亦未列入申報。其裁罰之倍數係「按所漏稅額處五倍罰鍰，但於
    裁罰處分核定前已補報補繳稅款及以書面承認違章事實者，處三倍罰鍰」。
三、經查，本件原告於八十三年間銷售貨物，銷售額計三五、○九二、五四三元，經
    扣除銷貨折讓及退回金額七八四、九五六元，再減除當年度申報銷售額二八、四
    二八、八二七元後，其餘五、八七八、七六○元，未依規定開立統一發票並漏報
    銷售額，致逃漏營業稅二九三、九三八元，案經法務部調查局台北市調查處通報
    相關資料，並經被告派員查獲取具原告負責人甲○○之談話筆錄，審理違章成立
    ，原告遂於八十七年十二月二十一日自行補繳營業稅之事實，為原告所不爭執，
    並有被告查獲違章案件移審表、原告負責人甲○○之談話筆錄、原告八十三年度
    漏報銷售額統計表、台南縣稅捐稽徵處營業稅自動補報補繳稅額繳款書等附於原
    處分卷內可稽，原告漏報銷額違章之事證明確。被告遂於八十七年十二月二十九
    日按原告所漏稅額處以三倍罰鍰計八八一、八○○元，揆諸上開規定，並無不合
    。
四、原告雖主張本件係台北市調查處於八十七年九月七日至原告公司搜索時另發現本
    案，但當日係搜索違反專利法部分，本案並非在搜索範圍，然調查人員卻違法搜
    索，因而取得之證據顯有瑕疵，而無證據能力，不能作為本案核處罰鍰之依據云
    云，惟依刑事訴訟法第一百五十二條規定：「實施搜索或扣押時，發見另案應扣
    押之物，亦得扣押之，分別送交該管法院或檢察官」，足見搜索之目的在於發現
    應扣押之物，若有所發現，無論是搜索票所記載之物、未記載之本案應扣押之物
    或另案應扣押之物，均得依法扣押之。查原告因於八十三年間銷售貨物，未依規
    定開立統一發票並漏報銷售額而涉有逃漏營業稅之不法，業如前述，則本件縱如
    原告所稱係台北市調查處搜索違反專利法部分時，另行發現本案應扣押之物，依
    上開法條之規定，亦得予以扣押，作為本案核處之依據，是原告上開主張，顯非
    可採。
五、又按「行政機關行使裁量權，不得逾越法定裁量範圍，並應符合法規授權之目的
    。」行政程序法第十條定有明文。其旨在闡明行政機關行使裁量權，一方面受法
    律授權之拘束，不能逾越法律規定之範圍，另一方面其內部之動機亦受有限制，
    不得以與事件無關之動機即與立法目的無涉之要素為行政裁量之基礎，若逾越此
    範疇，則為裁量權之濫用，即有違法性之問題，行政法院始得加以審查。查上述
    財政部發布之「稅務違章案件裁罰金額或倍數參考表」乃係財稅機關自行頒定之
    內規，其適用情形屬行政裁量權之範疇，而被告以原告未依規定開立發票，漏報
    銷售額，於裁罰處分核定前已補報繳稅款並承認違章事實，參考該表之標準，予
    以科處三倍之罰鍰，並未逾越營業稅法第五十一條規定一倍至十倍之法定罰鍰額
    度，難認其有違法之處。且被告依「稅務違章案件裁罰金額或倍數參考表」所為
    之行政處分，如未增加法律授權所無之標準以致違反授權之目的者，亦難認其有
    裁量濫用之情形。是原告訴稱：被告依照「稅務違章案件裁罰金額或倍數參考表
    」，就短報或漏報銷售額者，一律處以相同倍數之罰鍰，未基於合法之授權目的
    ，視個案情節輕重，予以效果裁量，顯屬裁量怠惰，而屬濫用權力，其所為之行
    政處分自屬違法云云，亦不足採。
六、至原告所舉司法院釋字第四二三號解釋，係以修正前之交通工具排放空氣污染物
    罰鍰標準第五條，僅以當事人接到違規舉發通知書後之「到案時間及到案與否」
    ，為設定裁決罰鍰下限之唯一準據，並非根據受處罰之違規事實情節，依立法目
    的所為之合理標準，認定與母法授權目的未盡相符，損及法律授權主管機關裁量
    權之行使。而本件財政部為使辦理裁罰機關對違章案件之裁罰金額或倍數，有一
    客觀之標準可供參考，訂定「稅務違章案件裁罰金額或倍數參考表」，依上開參
    考表，就營業稅法第五十一條第三款之「短報或漏報銷售額者」，分為六種違章
    情形而異其裁罰倍數，已按違章事實情節輕重，分別裁處所漏稅額一倍至十倍罰
    鍰，並無違反營業稅法第五十一條立法目的所為之合理標準，核與司法院釋字第
    四二三號解釋所指之情形尚屬有間，尚不得比照適用，而認該參考表有何違法之
    處。原告主張「稅務違章案件裁罰金額或倍數參考表」，不問情節輕重，一律按
    所漏稅額處以三倍或五倍罰鍰，係限制法律賦予行政機關，得視個案情形，行使
    裁量權，並非適法云云，顯非可取。
七、綜上所述，本件原告之主張，均不足取。從而，被告以原告漏報銷售額，逃漏營
    業稅二九三、九三八元，依營業稅法第五十一條第三款規定及「稅務違章案件裁
    罰金額或倍數參考表」標準，按所漏稅額科處三倍罰鍰八八一、八○○元，洵無
    違誤。復查決定，未准變更原處分，一再訴願決定，遞予維持，俱無不合。原告
    起訴意旨難謂有理由，應予駁回。
據上論結，本件原告之訴為無理由，依行政訴訟法第一百九十五條第一項後段、第九
十八條第三項前段，判決如主文。
中    華    民    國       九十      年       三       月    十四       日
                 高 雄 高 等 行 政 法 院  第 一 庭
                                   審 判 長 法  官    陳  光  秀
                                            法  官    楊  惠  欽
                                            法  官    呂  佳  徵
右為正本係照原本作成。
如不服本判決，應於送達後二十日內，向本院提出上訴狀並表明上訴理由，如於本判
決宣示後送達前提起上訴者，應於判決送達後二十日內補提上訴理由書（須按他造當
事人人數附繕本）。
中    華    民    國       九十      年       三       月    十四       日
                                   法 院  書 記 官    周  良  駿


司法院資訊處製作；財團法人民間司法改革基金會備份。
